臺灣屏東地方法院民事判決
111年度家繼訴字第33號
原      告  葉祥隆  

被      告  葉祥賢  

            葉秋菊  

            葉欣怡  

上列當事人間請求分割遺產事件，本院於民國111 年10月5日言
詞辯論終結，判決如下：
    主  文
一、兩造就被繼承人葉國榮（身分證統一編號：Z000000000號）
    所遺如下之遺產，准予分割，分割方法為：
  ㈠坐落屏東縣○○鄉○○○段○○○地號土地（面積2,121.17平方公尺
    ，權利範圍：全部）、萬巒鄉萬和段一四九九地號（面積38
    .26平方公尺，權利範圍：全部）、同段一五○○地號（面積5
    4.22平方公尺，權利範圍：全部）土地及其上三二九建號建
    物（總面積104.80平方公尺，權利範圍：全部，門牌號碼：
    屏東縣○○鄉○○路00○00號），均由兩造按各四分之一之應繼
    分比例取得應有部分之所有權（分別共有）。
  ㈡屏東縣萬巒地區農會之全部存款餘額（含葉國榮死亡後衍生
    之利息等款項），由兩造按各四分之一之應繼分比例取得所
    有權，並得各自按分得之比例單獨向農會領取所分得之款項
    。
二、訴訟費用由兩造按各四分之一之應繼分比例負擔。
    事實及理由
一、原告主張：緣被繼承人葉國榮於民國110 年4 月29日死亡，
    葉國榮之配偶葉潘珍妹已拋棄繼承，長子葉祥魁業於97年5
    月6日死亡，其配偶王淑美已於88年1月6日離婚，子葉俊霈
    已拋棄繼承，僅女兒1人即被告葉欣怡代位繼承葉祥魁之應
    繼分，葉國榮之次子為原告，三子為被告葉祥賢，長女為被
    告葉秋菊，次女葉秀菊則亦已拋棄繼承。故兩造為葉國榮之
    繼承人，應繼分各四分之一。葉國榮死亡後遺有坐落屏東縣
    ○○鄉○○○段000地號土地（面積2,121.17平方公尺，權利範圍
    ：全部）、萬巒鄉萬和段1499地號（面積38.26平方公尺，
    權利範圍：全部）、同段1500地號（面積54.22平方公尺，
    權利範圍：全部）土地及其上329建號建物（總面積104.80
    平方公尺，權利範圍：全部，門牌號碼：屏東縣○○鄉○○路00
    ○00號），與屏東縣萬巒地區農會之存款等遺產，且已就不
    動產辦妥繼承登記，兩造無法達成協議，但無
　　不能分割之約定，為此依民法之規定請求將遺產按應繼分之
　　比例分割為分別共有等語，並聲明如主文所示。
二、被告則均以：同意按應繼分比例四分之一分割等語資為抗辯
    ；被告葉祥賢則另辯以：父親在世時約75至85年間，原告就
    將存款領走了，金額比較大筆，86年之後原告也有領，但金
    額比較小筆，都是現金提款。河川圳補助也被原告拿走了，
    但地租跟電費都是我繳的等語。
三、按遺產繼承人，除配偶外，依下列順序定之：一直系血親卑
    親屬。二父母。三兄弟姊妹。四祖父母。前條所定第一順序
    之繼承人，以親等近者為先；同一順序之繼承人有數人時，
    按人數平均繼承；第1138條所定第一順序之繼承人，有於繼
    承開始前死亡或喪失繼承權者，由其直系血親卑親屬代位繼
    承其應繼分。又繼承人有數人時，在分割遺產前，各繼承人
    對於遺產全部為公同共有；除法律另有規定或契約另有訂定
    者外，繼承人得隨時請求分割遺產，民法第1138條、第1139
    條、第1140條、第1141條前段、第1151條、第1164條前段分
    別定有明文。經查，被繼承人葉國榮於110 年4 月29日死亡
    ，遺有上開遺產，配偶葉潘珍妹已拋棄繼承，長子葉祥魁業
    於97年5月6日死亡，其配偶王淑美已於88年1月6日離婚，子
    葉俊霈已拋棄繼承，僅女兒1人即被告葉欣怡代位繼承葉祥
    魁之應繼分，葉國榮之次子為原告，三子為被告葉祥賢，長
    女為被告葉秋菊，次女葉秀菊則亦已拋棄繼承。故兩造為葉
    國榮之繼承人，應繼分各四分之一，且已就遺產中不動產部
    分辦妥繼承登記，有繼承系統表、遺產稅免稅證明書、本院
    拋棄繼承准予備查查詢結果、戶籍謄本及土地登記謄本等文
    件為憑，且為被告所不爭，自堪信實。是被繼承人戴法並
　　未以遺囑禁止分割遺產，繼承人間亦未以契約約定不分割之
　　期限，兩造復未能協議分割遺產，則原告自得依民法相關規
　　定請求分割系爭遺產。
四、次按公同共有物之分割，除法律另有規定外，準用關於共有
    物分割之規定。又分割之方法不能協議決定，法院得因任何
    共有人之請求，命為下列之分配：一、以原物分配於各共有
    人。但各共有人均受原物之分配顯有困難者，得將原物分配
    於部分共有人。二、原物分配顯有困難時，得變賣共有物，
    以價金分配於各共有人；或以原物之一部分分配於各共有人
    ，他部分變賣，以價金分配於各共有人。以原物為分配時，
    如共有人中有未受分配，或不能按其應有部分受分配者，得
    以金錢補償之。民法第830 條第2 項、第824 條第2 項分別
    定有明文。又公同共有遺產分割自由之原則下，民法第1164
    條規定，繼承人得隨時請求分割遺產，該條所稱之「得隨時
    請求分割」，依同法第829 條及第830 條第1 項規定觀之，
    自應解為包含請求終止公同共有關係在內，俾繼承人之公同
    共有關係歸於消滅而成為分別共有，始不致與同法第829 條
    所定之旨趣相左，庶不失繼承人得隨時請求分割遺產之立法
    本旨。是以，終止遺產之公同共有關係，應以分割方式為之
    ，將遺產之公同共有關係終止，改為分別共有關係，性質上
    屬於分割遺產之方法（最高法院82年度台上字第748號、85
    年度台上字第1873號、93年度台上字第2609號判決意旨參見
    ）。經查，本件原告主張按應繼分比例將遺產分割為分別共
    有，則以遺產之公同共有關係終止，改為分別共有關係，性
    質上亦屬於分割遺產之方法，將兩造因繼承而成立之公同共
    有關係，按應繼分比例分割為分別共有，不僅能將公同共有
    關係終止，且符合公平原則，並能兼顧繼承人之意願，並無
    不當，因認原告主張之分割方法，尚屬適當。至被告葉祥賢
    所辯父親在世時約75至85年間，原告就將存款領走了，金額
    比較大筆，86年之後原告也有領，但金額比較小筆，都是現
    金提款。河川圳補助也被原告拿走了云云，為原告所否認，
    其餘被告亦無法證實此情，且被告葉祥賢亦未能就此舉證以
    實其說，是其此部分抗辯自難遽採，附此說明。
五、綜上，原告本於遺產分割請求權，求為裁判分割，於法有據
    ，本院審酌原告主張之分割方法，認屬公允適當，爰判決如
    主文第1項所示。
六、末按因共有物分割、經界或其他性質上類似之事件涉訟、由
    敗訴當事人負擔訴訟費用顯失公平者，法院得酌量情形，命
    勝訴之當事人負擔其一部，民事訴訟法第80條之1 定有明文
    。查裁判分割遺產之形成訴訟，法院決定遺產分割之方法時
    ，應斟酌何種分割方法較能增進共有物之經濟效益，並兼顧
    兩造之利益，以決定適當之分割方法，不受原告聲明之拘束
    ，亦不因何造起訴而有不同，是本件原告請求裁判分割遺產
    雖有理由，惟關於訴訟費用之負擔，應由兩造即繼承人全體
    各按其應繼分之比例負擔，始屬公允，爰諭知如主文第2項
    所示。
七、本件事證已臻明確，兩造其餘攻擊、防禦方法及所提證據，
    經審酌後認於本判決之結果不生影響，爰不一一論駁，末此
    指明。
八、結論：本件原告之訴為有理由，依家事事件法第51條，民事
    訴訟法第80條之1，判決如主文。
中    華    民    國  111   年    10     月    19     日
                     家事法庭  法  官  張以岳
以上正本係照原本作成。
如不服本判決，應於送達後20日內，向本院提出上訴狀並表明上
訴理由，如於本判決宣示後送達前提起上訴者，應於判決送達後
10日內補提上訴理由書（須附繕本）。
中　　華　　民　　國　　111 　年　10　　 月　　 20　　日
 　　　　　　　　　　　　　　　書記官  蔡政學